【裁判字號】    98,重訴,303
【裁判日期】    990211
【裁判案由】    侵權行為損害賠償等
【裁判全文】
臺灣板橋地方法院民事判決             98年度重訴字第303號
原      告  中元紡織股份有限公司
法定代理人  丁○
訴訟代理人  楊政雄律師
被      告  紘映實業有限公司
法定代理人  丙○○
訴訟代理人  乙○○
被      告  丙○○
上列當事人間請求侵權行為損害賠償等事件，經本院於民國99年
1月28日言詞辯論終結，判決如下：
    主  文
被告應連帶給付原告新臺幣壹佰壹拾壹萬參仟元，及自民國九十
八年八月十五日起至清償日止，按年息百分之五計算之利息。
原告其餘之訴駁回。
訴訟費用由被告連帶負擔百分之五，餘由原告負擔。
本判決第一項於原告以新臺幣肆拾萬元為被告供擔保後，得假執
行；被告倘以新臺幣壹佰壹拾壹萬參仟元為原告預供擔保，得免
為假執行。
原告其餘假執行之聲請駁回。
    事實及理由
一、程序方面：
    本件被告丙○○未於言詞辯論期日到場，核無民事訴訟法第
    386 條各款所列情形，爰依原告聲請，由其一造辯論而為判
    決。
二、原告主張：
  (一)原告為坐落台北縣中和市○○段芎蕉小段17-1號、18號土地
    及其上同小段53建號房屋（即門牌號碼台北縣中和市○○路
    293號之2層加強磚造房屋，下稱系爭房屋）之所有權人。被
    告紘映實業有限公司（下稱被告公司）於民國95年1月30日
    與原告就系爭房屋簽訂租賃契約，承租標的物為「台北縣中
    和市○○路293號全部現有廠房建物(1、2樓)」及電力設備
    、電話設備等不動產及動產，雙方約定租期自95年2月1日起
    至100年1月31日止共5年，每月租金新臺幣（下同）20萬元
    。換言之，被告公司及其法定代理人被告丙○○均有知系爭
    房屋1、2樓建物以及油槽、抽水馬達、水塔、照明設備等工
    廠之「基本設備」為原告所有。詎於97年6月間被告丙○○
    意圖為自己不法所有，將承租建物鐵皮部分、混凝土包裹之
    鋼筋部分等鐵件，予以拆除，連同載貨電梯等物轉賣予第三
    人獲取不法利益。因丙○○擅自拆除原告所有建物，造成建
    物毀損面積達1,547平方公尺，依「台北縣地價調查使用建
    築改良物標準單價表」所示，補償單為每平方公尺1萬500
    元，此部分原告共損失1,624萬3,500元。原告於97年6月18
    日上午陪同台北縣政府人員到現場準備會勘時，才發現上述
    違法情事。除建物遭損壞外，另包括戶外大型油槽、水塔、
    照明設備等3項動產，亦經被告無權處分出售第三人，此部
    分動產價值為122萬8,810元，爰依侵權行為及不當得利法律
    關係請求被告賠償共1,747萬2,310元。
  (二)再按承租人依民法第432條應以善良管理人之注意保管租賃
    物；公司負責人對公司業務之執行，如有違反法令致他人受
    損，對他人應與公司負連帶賠償之責；法人對於其董事或其
    他有代表權之人因執行職務所加他人之損害，與該行為人負
    連帶賠償之責，公司法第23條第2項及民法第28定有明文。
    被告公司既係承租人，又以其名義出售原告財產，被告公司
    自應與其負責人被告丙○○負連帶賠償之責。
  (三)併為聲明：被告應連帶給付原告1,747萬2,310元及自起訴狀
    繕本送達翌日（即98年8月15日）起至清償日止，按年息5%
    計算之利息；原告願供擔保，請准宣告假執行。
三、被告公司抗辯：
  (一)被告於94年6月1日向訴外人光揚企業股份有限公司（下稱光
    揚公司）承購系爭293號建物內機械設備、週邊配備及鐵皮
    房屋（詳被證1），故原告所稱被告拆除之鐵皮屋、油槽、
    抽水馬達、水塔、照明設備，並非原告所有。且被告亦無將
    油槽、抽水馬達、水塔、照明設備搬走之事實。此由兩造租
    賃契約書中，原告細如電話，亦記載於其中可悉。
  (二)加以台北縣政府於96年5 月間釋出徵收訊息，被告公司另計
    劃協尋其他廠房。嗣於97年5 月初，被告通知原告，須立即
    辦理搬遷，無法待縣府人員至現場勘查後再動工，故再於97
    年6月8日與甲程企業有限公司（下稱甲程公司）、許進安（
    即陞記行）簽立合約，由其開始施工。原告負責人於期間多
    次親臨現場查看、監督拆遷狀況，且無任何異議。詎竟於完
    成拆除前夕（即97年6月18日），原告會同縣府人員前來，
    竟稱被告非法拆除，應有可議。即承前述，被告並無非法拆
    除任何建物或設備，反為原告利用刑事訴訟程序禁止被告搬
    離之際，違反規定任意將被告所屬設備取走。
  (三)併為答辯聲明：原告之訴駁回；如受不利判決願供擔保，請
    免為假執行。
四、兩造不爭執之事項：
  (一)台北縣中和市○○段芎蕉小段53建號（門牌號碼台北縣中和
    市○○路293號）之建物登記所有人為原告。登記總面積為
    2,192.35平方公尺（含第二層749.56平方公尺；第一層1,44
    2.79平方公尺，管理員室34平方公尺）等情，有建物登記謄
    本1份（原證1）在卷可佐。
  (二)被告公司於95年1月30日與原告就系爭房屋簽訂租賃契約，
    承租標的物為「台北縣中和市○○路293號全部現有廠房建
    物(1、2樓)」及電力設備、電話設備等不動產及動產，雙方
    約定租期自95年2月1日起至100年1月31日止共5年，每月租
    金新臺幣（下同）20萬元等情，並有租賃契約書（原證2）1
    份，附卷可查。
  (三)依96年8月16日台北縣政府所製作查估報告，系爭建物1樓部
    分面積為2,316.29平方公尺（磚造1,784.03平方公尺；鐵皮
    造532.26平方公尺）；2樓部分則為1,823平方公尺（磚造46
    8平方公尺；鐵皮造1,355平方公尺），合計4,139平方公尺
    （四捨五入）。嗣遭被告公司於97年6月間一部拆除後，1
    、2樓面積合計為2,592平方公尺。即遭被告公司拆除面積為
    1,547平方公尺等情，並有建物查估表1份（詳原證8）在卷
    可佐。
  (四)前項遭被告拆除建物面積，倘未經拆除，補償單價基準兩造
    同意按每平方公尺1萬500元計（詳本院98年10月8日言詞辯
    論筆錄）。
五、原告主張：被告丙○○擅自拆除原告所有建物，造成建物毀
    損面積達1,547平方公尺，依「台北縣地價調查使用建築改
    良物標準單價表」所示，補償單為每平方公尺1萬500元，此
    部分原告共損失1,624萬3,500元等情。被告則以，被告係向
    前手光揚公司購買系爭建內所有機器設備、週邊配備及鐵皮
    屋。故被告所拆除部分，為本身向前手購入者，並未拆除原
    告原有建物等語為辯。經查：
  (一)觀諸系爭租賃契約第9條約定「乙方係承接並使用前手光揚
    公司）之機器設備及改裝廠房，前承租人目前尚遺有抵押債
    務之糾紛。」等語（此部分為兩造所未爭執）。核與被告公
    司所提出丙○○與光揚公司買賣合約書（詳被證1；標的物
    包括「系爭房屋內所有機器設備與週邊所有配備及鐵皮屋」
    ），內容互核相符，是原告空言否認被證1契約書之真正，
    並無可採。
  (二)再者，經依原告聲請傳訊證人戊○○，到庭證稱：（證人之
    前受僱中元紡織？任職期間？）是的，於95年初離職。（離
    職前擔任何職？）擔任總務。（原告公司是否曾於系爭房屋
    設廠？）公司一直在那裡設廠，後來才租給別人，好像是在
    79年就開始租給人家。（就你瞭解，公司有無新設新的設備
    ？出租給別人時廠房現狀？有無附設備？）一樓本來就是磚
    造、二樓有部分磚造有部分鐵皮屋。沒有機器設備，但是有
    固定設備例如電力設備110匹馬力，電梯、油槽、水槽、鍋
    爐、照明設備、廠房是好好的，因為本來在營業，整個租給
    人家。（79年開始出租，中間有換不同的承租人嗎？換人有
    另外增設設備嗎？）中間有換人，沒有，我們都沒有動，他
    們要增加由他們自己換。（油槽、照明設備、水塔、抽水馬
    達等使用年限？）有抽水馬達，那些東西都沒有換過新的。
    我不清楚是否有殘值，但是電力設備應該還有價值。（1樓
    部分只有磚造、2樓部分有鐵皮屋，大概多大？）沒有大過1
    樓，磚造部分比較大，鐵皮屋大約是1樓的1/4 左右，2 樓
    並沒有蓋滿，還有一些空地。（光陽公司加建、修改你瞭解
    嗎？）我知道有加蓋，但是範圍我不知道有多少等語。即由
    證人戊○○所陳稱內容可知：原告將廠房出租予光揚公司時
    ，1樓只有磚造，2樓有一部分鐵皮屋，大約只占1樓的1/4。
    光揚公司於承租系爭廠房後，曾經另行加蓋等情。再比對前
    述96年8月16日台北縣政府所製作查估報告（原證8），系爭
    建物1樓部分面積為2,316.29平方公尺（磚造1,784.03平方
    公尺；鐵皮造532.26平方公尺）；2樓部分則為1,823平方公
    尺（磚造468平方公尺；鐵皮造1,355平方公尺），合計4,
    139平方公尺（四捨五入）結果，可推悉96年8月查估報告中
    ，1樓鐵皮造部分（面積532.26平方公尺），應係光揚公司
    所加蓋；2樓鐵皮造部分至多僅446平方公尺屬原建物範圍
    (1,784.03*1/4=446）。準此96年8月查估報告中，扣除光揚
    公司自行加蓋部分後之面積（含1、2樓）為2,698平方公尺
    （1,784.03+468+446=2,698）。
  (三)按動產因附合而為不動產之重要成分者，不動產所有人取得
    動產所有權。其因而喪失權利受有損害者，得依關於不當得
    利之規定請求償金，民法第811條、第816條所明定。查本件
    系爭建物，有關光揚公司增建後出售予被告丙○○部分，是
    否均非獨立建物，尚非無疑（即倘屬獨立建物，事實上處分
    權人應為被告丙○○，原告不可能因附合取得所有權）。即
    令增建部分，均非獨立建物，而於加工完成後，依民法第81
    1條規定，所有權歸屬於系爭房屋所有權人（即原告）。然
    承前述，被告丙○○自光揚公司處讓售其增建部分一節，既
    為原告所明知，且併載於被告公司與原告間所締系爭租賃契
    約中，則該增建部分可得利益，自應歸屬於被告丙○○，是
    被告丙○○將該增建部分另讓售他人拆除，自難謂無法律上
    原因受有利益，或因此致原告受有減領補償金之損害。
  (四)至逾增建部分之固有建物毀損部分，合計106平方公尺（2,
    698-2,592=106；即固有建物面積減去97年6月毀損後查估面
    積），被告丙○○即令無毀損之故意，亦有過失，並致原告
    受有減領補償費之損害（承前述，以每平方公尺1萬500元計
    算）。故此部分，原告依侵權行為法律關係，請求被告丙○
    ○賠償111萬3,000元（106*10,500=1,113,000），併依民法
    第28條規定，請求被告公司與被告丙○○負連帶賠償之責，
    則屬有據，應予准許。
六、原告主張：被告丙○○於97年6月間擅將原告所有戶外大型
    油槽、水塔、照明設備等3項動產無權處分出售第三人，此
    部分動產價值為122萬8,810元（油槽23萬5,562元；水塔27
    萬元；照明設備72萬3,250元），爰依侵權行為及不當得利
    法律關係請求被告賠償等語。被告公司則以，戶外大型油槽
    、水塔、照明設備等3項動產，均非原告所有，且被告亦未
    將前開物件取走或出售他人，原告自無要求被告賠償之權利
    等語為辯。經查：
  (一)被告既否認原告為前開物品所有人，此部分自應由原告就其
    所有之事實，先負舉證之責。關此部分，經依原告聲請傳訊
    證人戊○○，到庭證稱：（79年開始出租，中間有換不同的
    承租人嗎？換人有另外增設設備嗎？）中間有換人，沒有，
    我們都沒有動，他們要增加由他們自己換。（油槽、照明設
    備、水塔、抽水馬達等使用年限？）有抽水馬達，那些東西
    都沒有換過新的。我不清楚是否有殘值，但是電力設備應該
    還有價值。水塔是水泥的、油槽是鐵造的，大約10公秉等語
    。證人甲○○則稱：我只知道有油槽、抽水馬達、水塔、照
    明設備，水塔是水泥的沒錯，因為有鍋爐所以有油槽等語。
    基上，由證人所陳內容可得推知，79年間系爭建物出租時，
    確附有油槽1個、水泥造水搭及照明設備，惟自79年交付當
    時承租人使用後，原告既未再出資更新等情。惟衡諸一般社
    會經驗法則：
    (1)本件原告所主張97年6月間系爭廠房內原留存照明設備（
      40w山型雙管日光燈），肇於原告自79年起即未再予更新
      ，而距79年已約18年之久，前開設備，顯為承租人自行更
      新之設備，而非原告原留存之設備，故原告以前開照明設
      備為其所有為由，請求被告賠償照明設備損害72萬3,250
      元，自屬無據，應予駁回。
    (2)再承前述，79年間系爭建物出租時所附水塔既為水泥製，
      本無單獨拆卸搬離他用之價值。則本件原告所主張97年6
      月間現場原留存水塔，是否為79年間其所提供水泥製水塔
      ，亦有可疑。參以，此部分並未據原告提出任何有關水塔
      照片以供本院比對，經本院調查結果，認單由證人之證詞
      ，亦無法為97年6月現場原留存水塔，確為原告所有之佐
      （即與79年間原所提供者同一），故此部分原告請求被告
      賠償27萬元，亦無所據。
    (3)至油槽部分，除據證人證述明確外，並有照片（詳本院卷
      第131頁）在卷可佐，此部分應可認確為原告所有並為出
      租標的物之一。
  (二)按承租人應以善良管理人之注意，保管租賃物，租賃物有生
    產力者，並應保持其生產力。承租人違反前項義務，致租賃
    物毀損、滅失者，負損害賠償責任，民法第432條第1項及第
    2項前段分別定有明文。承前述，被告公司承租標的，既包
    含大型油槽1個，按諸前開法律規定，於被告公司將承租標
    的物交還原告前，自應由被告負保管油槽之責。又系爭油槽
    為鋼鐵造（詳本院卷第131頁照片），耐用年數為11年（詳
    固定資產耐用年數表號碼3196細目2），自79年迄本件徵收
    時，早逾11年，原告復未提出曾為殘值估定之資料以佐其尚
    有殘值，經本院查結果，雖被告公司負有保管之義務，然原
    告既無法證明其仍受有損害（未提出系爭油槽仍有殘值之證
    明），則原告依侵權行為、不當得利及民法第432條規定，
    請求被告負賠償之責，亦失所據。
七、綜上所述，原告依侵權行為法律關係及民法第28條規定，請
    求被告連帶賠償111萬3,000元（106*10,500=1,113,000），
    及自98年8月15日起至清償日止，按年息5%計算之利息，為
    有理由，應予准許；逾此部分之請求，則屬無據，應予駁回
    。
八、兩造均陳明願供擔保，請准宣告假執行或免為假執行宣告，
    經核原告勝訴部分，並無不合，爰各酌定相當擔保金額准許
    之。至原告敗訴部分，其假執行之聲請已失所附麗，應併駁
    回。
結論：原告之訴為一部有理由、一部無理由，依民事訴訟法第38
5條第1項前段、第79條、第85條第2項、第390條第2項、第392條
，判決如主文。
中    華    民    國    99    年    2     月    11   日
                  民事第一庭    法  官  黃信滿
以上正本係照原本作成
如對本判決上訴，須於判決送達後20日內向本院提出上訴狀
中    華    民    國    99    年    2     月    11   日
                                 書記官  莊琬婷

司法院資訊處製作；財團法人民間司法改革基金會備份。
